臺灣苗栗地方法院民事裁定　　　　　100年度消債聲更字第1號
聲請人　即
債　務　人　高明錫
上列當事人聲請消費者債務清理事件，於本院裁定清算程序終結
後聲請免責，本院裁定如下：
    主  文
債務人高明錫不免責。
    理  由
一、按法院為終止或終結清算程序之裁定確定後，除別有規定外
    ，應以裁定免除債務人之債務；又債務人有下列各款情形之
    一者，法院應為不免責之裁定，但債務人證明經普通債權人
    全體同意者，不在此限：一、於七年內曾依破產法或本條例
    規定受免責；二、隱匿、毀損應屬清算財團之財產，或為其
    他不利於債權人之處分；三、捏造債務或承認不真實之債務
    ；四、因浪費、賭博或其他投機行為，致財產顯然減少或負
    擔過重之債務，而生開始清算之原因；五、於清算聲請前一
    年內，已有清算之原因，而隱瞞其事實，使他人與之為交易
    致生損害；六、明知已有清算原因之事實，非基於本人之義
    務，而以特別利於債權人中之一人或數人為目的，提供擔保
    或消滅債務；七、隱匿、毀棄、偽造或變造帳簿或其他會計
    文件之全部或一部，致其財產之狀況不真確；八、故意於財
    產及收入狀況說明書為不實之記載，或有其他故意違反本條
    例所定義務之行為，消費者債務清理條例第132條、第134條
    分別定有明文。次按法院裁定開始清算程序後，債務人有薪
    資、執行業務所得或其他固定收入，而普通債權人之分配總
    額低於債務人聲請清算前2年間，可處分所得扣除自己及依
    法應受其扶養者所必要生活費用之數額者，法院應為不免責
    之裁定，但債務人證明經普通債權人全體同意者，不在此限
    ，復為同條例第133條所明定。
二、本件聲請人固聲請免責，惟查：
（一）聲請人聲請消費者債務清理事件，因債務人目前每月收入
      僅10,600元，顯不敷清償清算費用，前業經本院以97年度
      消債清字第5 號裁定開始清算程序，並同時終止清算程序
      在案，有本院97年度消債清字第5 號清算事件卷可稽，故
      普通債權人等在此清算程序並未獲分配。且因本件係裁定
      開始清算程序並同時裁定終止清算程序，故普通債權人等
      於此清算程序中並未獲分文分配，以聲請人高達新台幣（
      下同）1,536,290元之債務而言，若法院准許聲請人免責
      ，有違公平正義。
（二）聲請人雖稱其於95年9 月因罹患乾癬及乾癬性關節炎併多
      處關節侵犯破壞，無法從事體力勞動工作而失業，且所患
      之上述疾病，須定期施打恩博凍晶注射劑，每月需支付高
      達18,800元之醫藥費，聲請人之母親亦患有糖尿病、高血
      壓、高血脂等疾病，須長期就醫。聲請人目前僅賴政府每
      月殘障補助7,000 元及低收入扶助3,600 元維持生活，實
      無餘力負擔金融機構所提供之方案，不得已於95年底協商
      毀諾，而有清償債務之困難云云。然依聲請人所提之綜合
      所得稅各類所得資料清單顯示，聲請人94年、95年之平均
      薪資約為16,457、16,353元，而聲請人聲請清算時之債務
      總金額卻高達新臺幣（下同）1,536,290 元。復由債權人
      所提供之聲請人消費明細可知，聲請人負債之原因多係以
      信用卡消費借貸所致，且觀諸聲請人刷卡消費之內容，尚
      包含高單價購物消費如汽車百貨、金興珍銀樓、東森得易
      購、東森購物百貨、燦坤3C賣場、全國電子、遠傳電信比
      文電信、康健人壽等之記錄，且消費次數及金額非低，且
      聲請人於以信用卡刷卡上述消費之同時，亦仍每月以信用
      卡向債權銀行大量且密集預借1 萬至10萬元不等之金額，
      或借款小額信貸，顯見債務人於收入狀況不佳之情形下，
      猶恣意借貸，於極短時間內，任令債務增加，堪認其確有
      因浪費、賭博或其他投機行為，致財產顯然減少或負擔過
      重之債務，致生開始清算原因。
（三）揆諸消費者債務清理條例第132 條之立法目的，乃在於避
      免因一時陷於經濟困難者喪失繼續生活之意志與希望，而
      賦予其經濟上重建更生之機會，然並非保障生活奢侈之人
      能夠藉此制度免除積欠之債務；且債務人於償債期間，為
      求債務之順利清償，本應忍受較其原本生活水準、甚至較
      一般社會大眾之生活水準，更為節儉、清貧之生活，此不
      僅為一般社會觀念所知悉，更為聲請人於借貸之初即能預
      期。本件聲請人不思及此，不僅屢屢從事與其經濟狀況顯
      不相當之消費行為，尚希冀藉由清算免責以免除一切債務
      ，殊與消費者債務清理條例之立法目的相違。從而，本件
      聲請人對其無法清償債務之能力早有預見，猶未儉省節度
      ，仍為上開浪費、奢侈性支出，自難遽准其免責。
三、綜上所述，堪認聲請人確有因浪費、奢靡行為致財產減少或
    負擔過重之債務，並致無力清償債務而生清算之原因，自與
    聲請人主張其因無工作而無收入致無力償還等語，尚無必然
    關係，則依前揭消債條例第134條第4款規定，應裁定聲請人
    不免責。至於消費者債務清理條例第135 條係規定債務人於
    具備第134 條各款不免責事由且情節輕微者，復兼顧債權人
    全體受償情形及盱衡其他情狀，認使聲請人免責亦無悖當事
    人間權益之均衡維護而言。惟本件聲請人既以浪費情事，致
    債務持續累積達100 餘萬元，難認違背情節輕微，即無該條
    適用餘地。且本件債權銀行均具狀表示不同意予以免責，揆
    諸上開說明，本件聲請人不得免責，爰裁定如主文。
中    華    民    國   100    年    5     月    18    日
                  民事庭法  官  王炳人
上為正本係照原本作成。
如不服本裁定，應於裁定送達後10日內，以書狀向本院提出抗告
，並繳納抗告費新臺幣1千元。
中    華    民    國   100    年    5     月    18    日
                        書記官  許慈郁